【裁判字號】    94,重訴,12
【裁判日期】    950315
【裁判案由】    返還不當得利
【裁判全文】
臺灣雲林地方法院民事判決              94年度重訴字第12號
原      告  中央健康保險局南區分局
法定代理人  丁○○
訴訟代理人  玄○○
被      告  Ａ○○
訴訟代理人  乙○○
上列當事人間請求返還不當得利事件，本院於民國95年3 月1 日
言詞辯論終結，判決如下：
    主  文
被告應給付原告新臺幣佰拾壹萬伍仟伍佰玖拾陸元，及自民
國九十四年一月十四日起至清償日止，按週年利率百分之五計算
之利息。
原告其餘之訴駁回。
訴訟費用（減縮部分除外）由被告負擔十分之八，餘由原告負擔
。
    事實及理由
一、程序方面：
  (一)、按當事人之法定代理人其代理權消滅者，應由有代理權之
      法定代理人承受訴訟，此觀民事訴訟法第170 條規定自明
      。本件原告之法定代理人蔡魯因職務調動，於民國（下同
      ）94年3 月28日改由丁○○接任，有原告提出之行政院衛
      生署94年3 月28日衛署人字第0941100658號函可證，原告
      新任經理丁○○於同年4 月25日具狀聲明承受訴訟，核無
      不合，先予敘明。
  (二)、又訴狀送達後，原告不得將原訴變更或追加他訴，但擴張
      或減縮應受判決事項之聲明者，不在此限，民事訴訟法第
      255 條第1 項第3 款亦有明文。本件原告起訴時請求被告
      給付其新臺幣（下同）7,708,770 元，及自86年7 月22日
      起至清償日止，按週年利率百分之五計算之利息，嗣於本
      院94年3 月7 日言詞辯論期日擴張聲明請求被告給付其8,
      288,990 元，94年4 月25日言期辯論期日又當庭減縮聲明
      請求被告給付其4,144,495 元及自支付命令送達被告之翌
      日起至清償日止，按週年利率百分之五計算之利息，所為
      之變更均與前開規定相符，應予准許。
二、原告主張：
  (一)、被告於84年9 月至85年12月間，以辛○為瑞源診所之負責
      醫師與其簽訂合約，承辦全民健康保險醫療業務，惟其二
      人竟基於意圖為自己不法所有之概括犯意，向原告詐領醫
      療費達4,144,495 元，被告前開詐欺犯行，業經鈞院刑事
      庭以86年度訴字第232 號刑事判決確定，為此依據民法第
      197 條第2 項、第182 條第2 項規定，聲明請求：被告應
      給付其4,144,495 元，及自支付命令送達被告之翌日即94
      年1 月14日起至清償日止，按週年利率百分之五計算之利
      息。
  (二)、被告既承認其為瑞源診所之實際負責人，辛○醫師乃其所
      聘僱，顯然原告前述錯誤給付之金額皆由被告領取花用。
      而依社會通念，金錢之獲得即屬財產增加，被告從原告處
      領得醫療費當然獲有利益，且被告以該所得為商業上交易
      換得其他財產或利益，並不影響原來獲利之事實，被告辯
      稱其以所領取之金錢支付醫師薪資、醫療成本等，並未獲
      利云云，顯非合理。況被告向原告詐領醫療費時即知其無
      法律上之原因而受有利益，是縱其所受利益現已不存在，
      仍應將所得之金額，附加利息返還原告。
  (三)、刑事判決中已認定被告與辛○醫師輪流看診，所謂輪流看
      診係指輪流看上、下午班，故以瑞源診所向原告請領醫療
      費總額之二分之一，核算為被告詐領醫療費之金額。
三、被告則辯以：辛○具有合格之醫師資格，到診所看病之病患
    ，均係由辛○醫師看診、開藥，被告只負責掛號、打電腦，
    依照醫師指示配藥而已，只有訪查當日之病患丁雅芳、寅○
    ○、黃○○、巳○等人是由被告代為開藥。何況，診所需支
    付醫師薪資、藥品等醫療成本，原告請求被告返還所領取之
    醫療費不合理等語，並聲明：原告之訴駁回。
四、兩造不爭執之事實：
  (一)、被告為瑞源診所之負責人，其於84年9 月16日以辛○為負
      責醫師，與原告之總機構中央健康保險局簽訂全民健康保
      險特約醫事服務機構合約，自84年9 月起至85年12月止，
      總計向原告請領醫療費8,288,990 元，最後一筆醫療費58
      0,240元於86年7 月11日支付。
  (二)、被告違反醫師法規定，非醫師擅自執行醫療業務，向原告
      詐領醫療費之行為，業經本院86年度訴字第232 號刑事判
      決判處被告有期徒刑1 年4 月，緩刑3 年確定。
五、得心證之理由：
    本件兩造主要爭執之處應為：被告有無向原告詐領醫療費？
    詐領之金額為何？
  (一)、原告於86年1 月9 日派員訪查瑞源診所，被告於受訪時陳
      稱：「是我本人直接開立處方藥給寅○○，開立的處方藥
      箋如附件，其中寅○○症狀為脖子酸痛，開立兩日份六包
      。我剛才包藥給丁雅芳時是我直接包的，並未看到車醫師
      開的處方箋，故包的藥與車醫師開的處方箋不符」等語（
      見臺灣雲林地方法院檢察署86年度偵字第1249號偵查卷第
      30頁），於本院審理時亦不否認未經醫師指示，曾為病患
      丁雅芳、寅○○、巳○、黃○○開立處方等情（見本院卷
      一第59頁）。且證人巳○、黃○○於訪查及本院86年度訴
      字第232 號詐欺等刑事案件審理時均證述：如果醫師在由
      醫師看診開藥，醫師不在就由被告開處方包藥等語（見上
      開偵查卷第13、21頁，刑事卷第31頁背面），證人辛○、
      寅○○於刑事案件審理時亦均到庭結證稱：醫師不在時由
      被告叫出電腦存擋之處方開藥等語（見刑事卷第31頁背面
      ）。此外，被告擅自執行醫療業務，向原告詐領醫療費之
      行為，業經本院刑事庭判處有期徒刑1 年4 月，緩刑3 年
      確定，有本院86年度訴字第232 號刑事判決附卷可稽（見
      本院卷一第26-28 頁）。原告主張被告違反醫師法規定，
      擅自執行醫療業務等情，應屬真實可信。證人寅○○、黃
      ○○於本院囑託警員訊問時雖均翻異前詞，改稱：醫師不
      在時就返家，未曾由小姐開藥等語，惟本院審酌被告已坦
      承曾為證人寅○○、黃○○看診開藥，證人寅○○、黃○
      ○於原告訪查及刑事庭審理時亦均證述醫師不在就由被告
      代為開藥，前已論述，其二人於本院翻供所述，自不可信
      。
  (二)、被告雖辯稱其僅為訴外人丁雅芳及證人寅○○、巳○、黃
      ○○等人從事醫療行為，原告只能請求返還此部分之醫療
      費云云。惟查，被告於訪查時自承：巳○於86年1 月7 日
      至瑞源診所就診時，被告於其健保卡上蓋2 格，寅○○於
      同年1 月6 日就診時，亦一次蓋2 格等語（見上開偵查卷
      第30頁）。另由原告提出之病患名冊顯示，證人丁秋菊、
      林丁恨、張麗梅、林吳月、林秋桂、丁郎權、亥○○、丁
      武達、子○○至瑞源診所看診之次數分別為49、49、41、
      44、41、40、72、46、57次（見本院卷一第68頁背面、69
      頁正、背面），但證人丁秋菊於警員訊問時證稱：印象中
      我到瑞源診所看診約10次，沒有資料上記載那麼多次（見
      本院卷二第184 頁），證人林丁恨、張麗梅、林吳月均證
      稱：我沒有去該診所看病（見本院卷二第186 、188 、21
      7 頁），證人林秋桂證稱：我不記得看幾次，次數沒有那
      麼多（見本院卷二第190 頁），證人丁郎權證稱：我曾到
      該診所看病約3 次（見本院卷二第201 頁），證人亥○○
      證稱：由醫師開處方，小姐拿藥，約10次（見本院卷二第
      223 頁），證人丁武達證稱：經過十幾年，次數忘記了，
      約1 、2 次，不可能有46次（見本院卷二第233 頁），證
      人子○○證稱：資料上記載我總共看診57次，並不實在等
      語（見本院卷二第237 頁），足證被告除替病患開立處方
      ，擅自執行醫療業務外，尚涉及溢報醫療費之問題，被告
      辯稱原告所能請求返還之金額以上開4 人名義所請領之醫
      療費用為限云云，尚難憑採。
  (三)、按因故意或過失，不法侵害他人之權利者，負損害賠償責
      任。因侵權行為所生之損害賠償請求權，自請求權人知有
      損害及賠償義務人時起，二年間不行使而消滅，自有侵權
      行為時起，逾十年者亦同。損害賠償之義務人，因侵權行
      為受利益，致被害人受損害者，於前項時效完成後，仍應
      依關於不當得利之規定，返還其所受之利益於被害人，民
      法第184 條第1 項前段、第197 條分別定有明文。而所謂
      「依關於不當得利之規定」，乃為闡釋性規定，旨在表示
      被害人請求返還之內容及範圍，應依不當得利之規定而已
      。本件被告於84年9 月至85年12月間擅為病患開處方，再
      假辛○醫師之名登載不實文書，並浮報病患之就診次數，
      持向原告詐領全民健康保險醫療費，業詳述如上，被告應
      負侵權行為之損害賠償責任。被告所詐領之醫療費，既係
      侵害原告之權利所致，自屬無法律上之原因而受有利益，
      致原告受有損害，原告依據民法第197 條第2 項不當得利
      請求權，請求被告返還所詐領之保險費，核屬有據，應予
      准許。被告雖另辯以：所領取之醫療費需支付醫師薪資、
      藥品等費用，原告請求返還無理由云云，然被告故意以不
      法行為向原告詐領醫療費，造成原告受有損害，即應依上
      開規定負返還責任，至於被告將所領得之醫療費作何使用
      ，並不影響其責任之成立。況依民法第182 條第2 項規定
      ：「受領人於受領時，知無法律上之原因者，應將受領時
      所得之利益，附加利息，一併償還，如有損害，並應賠償
      。」是縱被告所受利益現已不存在，被告仍應將所領取之
      醫療費加計利息返還原告，被告所辯難謂有理。
  (四)、又當事人已證明受有損害而不能證明其數額或證明顯有重
      大困難，法院應審酌一切情況，依所得心證定其數額，民
      事訴訟法第222 條第2 項亦有明文。查，被告向原告申請
      醫療費時，僅附申報表及磁碟片而已，處方箋及病歷只有
      抽審時才需提出等情，為兩造所不爭執，可見原告並無瑞
      源診所病患之處方箋及病歷。而瑞源診所自從被查獲有違
      法執行醫療業務之情事後，旋即於86年1 月間辦理歇業，
      至今已逾9 年，處方箋及病歷等資料，已不知去向，無從
      取得，要原告逐筆證明被詐領之金額，顯有重大困難，自
      不得僅因原告無法證明受損害之金額，即為不利於原告之
      判決，而應由本院審酌一切情況，依所得心證定其給付之
      數額。瑞源診所之負責醫師辛○年已老邁，意識退化且行
      動不便，無法到庭說明由被告為醫療行為之比例約為多少
      ，刑事偵審卷內之少數病歷、業務訪查訪問紀錄、就診明
      細、健保卡及證人寅○○、黃○○、巳○之證詞等資料，
      又不足作為計算被告詐領金額之依據，經兩造協議後，同
      意從原告提出之就診病患名冊中，選定就診次數較多之病
      患到庭說明，以證人之證詞作為核算之標準。94年9 月26
      日言詞辯論期日到庭之證人有19位，證人辰○○、己○、
      癸○○、林金 、Ｃ○、午○○、壬○○、庚○、丑○○、
      酉○○、甲○○、宇○○、戌○○、林  、蔡  、卯○、
      地○雖均證述係由診所內之醫師看診開藥（見本院卷二第
      76-86 頁），但證人辰○○、己○於本院詢問其等「診所
      內有一位年紀很大的醫師在看診，你知道嗎？」，尚未詢
      問「是誰幫你看病開藥」時，其二人卻均答稱：「知道，
      都是老醫師看的」，證人辰○○並稱：「我只是記得給一
      個老先生看病，其他的都不記得了」（見本院卷二第76
      頁背面、77頁）。又證人林  陪同證人丙○○入庭時，證
      人丙○○因年邁重聽遲遲無法回答本院詢問之問題，證人
      林  在旁不斷提醒其回答是老醫師看的（見本院卷二第83
      頁），顯示到院之證人間，相互串供之可能性極高。因此
      ，兩造同意再由本院函請雲林縣警察局台西分局派員至證
      人住處，就本院提出之問題製作調查筆錄，據該分局函送
      之調查筆錄顯示，受訊之33位證人中，除證人林焜煌、林
      德欽係代替其父巳○及配偶黃應訊，應予扣除外，證人
      黃農基、林興均證稱：我忘記了，不記得有沒有去看病，
      證人林丁恨、張麗梅、林吳月均證稱：不曾到瑞源診所看
      病過，證人丁尾證稱：是由醫師看病，如果醫師不在，就
      由診所內的小姐開藥、拿藥，證人丁秋菊、林秋桂、丁郎
      權、亥○○、丁武達、子○○雖均證稱由醫師看診開藥，
      但表示看診之次數沒有健保資料那麼多，證人寅○○、黃
      ○○雖亦證稱：全由醫師看診開藥，醫師不在就回家等語
      ，但其二人於本院之證述不可採，前已論述，其餘證人黃
      怡華、林忠慶、林愛女、林阿概、丁菊、陳杏昭、林義春
      、林義、宙○○、林欽隆、天○、丁茂益、未○○、申○
      ○、Ｂ○○、丁養、戊○○則均證稱：都是由醫師看病，
      醫師不在就回家，沒有給小姐開藥、拿藥等語，且未表示
      看診之次數與健保資料不符（見本院卷二第169-237 頁）
      。本院審酌受訊之31位病患之看診次數總計為1,556 次，
      而陳述全由醫師看診，不曾由被告為醫療行為，且未被浮
      報就診次數之證人有17位，其等看診次數總計為891 次（
      見本院卷二第167 頁），約占全部受訊證人看診總數之百
      分之五十七（891 ÷1556＝0.57），加上由醫師及被告輪
      流看診及部分證人只就診數次等情，本院認為被告詐領醫
      療費之金額，約占全部醫療費之百分之四十，即3,315,59
      6 元（8,288,990 ×0.4 ＝3,315,596）。
  (五)、末按受領人於受領時，知無法律上之原因者，應將受領時
      所得之利益，附加利息，一併償還，民法第182 條第2 項
      有明文規定。本件被告夥同證人辛○惡意向原告詐領醫療
      費，最後一筆款項於86年7 月11日支付，為兩造所不爭執
      ，原告請求自94年1 月14日起計算遲延利息，未逾上開範
      圍，並無不合。
六、從而，原告依據民法第197 條第2 項、第182 條第2 項規定
    ，請求被告給付3,315,596 元及自94年1 月14日起至清償日
    止，按週年利率百分之五計算之利息，為有理由，應予准許
    。逾此範圍之請求，為無理由，應駁回之。
七、本件事證已臻明確，兩造其餘攻擊防禦方法及所提之證據，
    與判決結果不生影響，不另一一論述，併此敘明。
八、訴訟費用負擔之依據：民事訴訟法第79條。
中    華    民    國    95    年    3     月    15    日
                  民事第一庭    法  官  蔡碧蓉
以上正本係照原本作成。
如對本判決上訴，須於判決送達後20日內向本院提出上訴狀（須
附繕本），並繳納上訴裁判費。
中    華    民    國    95    年    3     月    15    日
                                書記官  蔡嘉萍


司法院資訊處製作；財團法人民間司法改革基金會備份。
